【裁判字號】    95,交抗,265
【裁判日期】    950426
【裁判案由】    違反道路交通管理處罰條例
【裁判全文】
臺灣高等法院交通事件裁定             95年度交抗字第265號
抗  告  人
即受處分人  甲○○
上列抗告人因違反道路交通管理處罰條例案件，不服臺灣基隆地
方法院，中華民國95年3月29日所為裁定（95年度交聲字第37號
），提起抗告，本院裁定如下：
    主  文
原裁定撤銷，發回臺灣基隆地方法院。
    理  由
一、原處分意旨略以：抗告人即受處分人甲○○於民國94年11月
    26日凌晨3時30分許，騎乘車牌號碼AF3-017號重型機車，沿
    臺北市○○○路北往南方向行駛，途經臺北市○○○路第5
    號燈桿前，肇事致人受傷逃逸，為警依法掣單舉發，核無不
    合，爰依道路交通管理處罰條例第62條第1項、第67條第1項
    規定，吊銷抗告人普通自小客車駕駛執照，並終生禁考等語
    。
二、原裁定意旨略以：抗告人騎乘機車，於前揭時、地，因跨越
    雙黃線，先與適由對向駛至該處之BHC-260號機車右側車身
    發生擦撞，再與BHC-260號機車同行之CVY-179號機車左側車
    身發生擦撞，致BHC-260號機車騎士受有右手指腫脹、CVY-1
    79號機車騎士受有左手無名指、小姆指腫脹等傷害，乃抗告
    人竟不停車查看，反騎乘機車逃離現場等情節，除據抗告人
    自承在卷（參見聲明異議狀、抗告人警詢筆錄），並經證人
    曹瑋城即BHC-260號機車騎士、證人黎彥成即CVY-179 號機
    車騎士於警詢時證述明確，且有道路交通事故現場圖影本1
    紙在卷可參。據此，抗告人肇事後逃逸之行止，實已堪可認
    定。茲抗告人雖以伊事後有出面解決云云置辯，然按道路交
    通管理處罰條例第62條第1項規定之立法意旨，無非係在增
    進行車安全、保護他人權益，以維持社會秩序。蓋道路交通
    事故發生後，如有受傷或死亡之情形者，本應即時救護或採
    取必要之措施，以防其損害範圍之擴大；如駕駛人於肇事後
    ，隨即駕車逃離現場，則不僅肇事責任認定困難，更有可能
    導致傷者喪失生命之嚴重後果，是自有從嚴處理之必要。又
    終身不得考領駕駛執照之規定，同係為維護車禍事故受害人
    生命安全、身體健康必要之公共政策，且在責令汽車駕駛人
    善盡行車安全之社會責任，屬維持社會秩序及增進公共利益
    所必要，此業據司法院大法官釋字第284號、第531號解釋闡
    釋在案。準此以言，汽車駕駛人駕駛汽車發生交通事故，不
    論其責任之歸屬為何，均有義務留在肇事現場，採取救護或
    其他必要措施，並向警察機關報告，以保護他人權益，同時
    釐清肇事責任；是倘查有違背上開義務履行之行為，則不問
    其原因、動機及目的何在，亦不問其肇事逃逸以後，曾否再
    度出面以解決相關賠償問題，核均無礙其交通違規罰責之認
    定及成立。從而，抗告人執前詞抗辯以求免罰，自屬一無所
    據。綜上所陳，抗告人既確有如前所述之肇事逃逸行止，原
    處分機關援引首開規定，對抗告人為首揭裁處，即為適法，
    並無不合；抗告人猶執前詞，辯稱未曾逃逸云云，尚無可取
    ，並無理由，應予駁回等語。
三、抗告意旨略以：抗告人因為閃避不及發生碰撞，事情發生時
    對方人很多，一下車就毆打抗告人，抗告人是因為害怕才先
    跑到路邊躲起來，直到抗告人朋友被對方押住，以電話聯絡
    抗告人出來，抗告人是因為怕被毆打才離開現場，此有醫院
    住院證明，事後也與對方和解了，當時並不是故意逃逸等語
    。
四、經查：
（一）道路交通管理處罰條例第62條第1項規定：「汽車駕駛人
      ，駕駛汽車肇事致人受傷或死亡，應即採取救護或其他必
      要措施，並向警察機關報告，不得駛離，違者吊扣其駕照
      三個月至六個月；逃逸者吊銷駕駛執照」。依上揭規定，
      此項處罰客觀上自以駕駛人肇事「致人受傷或死亡」為要
      件，惟查，BHC-260號機車騎士曹瑋城與CVY-179號機車騎
      士黎彥成於警詢筆錄中雖言及有到醫院驗傷，惟並未言及
      有受何傷害，且卷內亦無任何診斷證明書或其他足以認定
      其等確實受有傷害之證據方法可佐，是曹瑋城、黎彥成究
      否有因本件事故受傷，原審未予究明。
（二）上揭規定既課予駕駛人「採取救護或其他必要措施之義務
      」，可知，此項處罰係以駕駛人知悉有人受傷為前提，惟
      查，曹瑋城等是否受有傷害，已待查明，業如上述，而卷
      附台北市政府警察局交通事故談話紀錄表雖記載，曹瑋城
      、黎彥成有「右手中指腫脹」、「左手無名指、小姆指腫
      脹」之傷害（卷內尚乏上揭記載之依據），此項內容綜屬
      事實，均係肢體細微末端處之傷害，且其等所受手指腫脹
      之傷害，並非如流血、骨折等外觀明顯可見之傷勢，以本
      件事故碰撞事出突然，抗告人是否知悉證人曹瑋城、黎彥
      成確有受傷，實有疑問，原審就此亦未調查。
（三）按現代國家基於「有責任始有處罰」之原則，對於違反行
      政法上義務之處罰，應以行為人主觀上有可非難性及可歸
      責性為前提，如行為人主觀上並非出於故意或過失情形，
      應無可非難性及可歸責性，不予處罰，此觀總統於94年2
      月5日以華總一義字第09400016841號令公布，並自95年2
      月5日開始施行之行政罰法第7條定有明文，並於行政罰法
      第7條至第13 條明文規定責任要件（包括阻卻違法事由）
      。本案抗告人一再辯稱，是因對方人多害怕被打，才逃離
      現場等語，查抗告人於肇事之初旋於警詢中陳稱，伊回到
      肇事現場，對方約3、4個人出手毆打伊，致頭部受傷、後
      頭部頭皮腫約4X5公分、右手臂挫傷、左手背擦傷、左小
      腿擦傷，伊有到新昆明醫院就醫等語（見原審卷第21頁）
      ，觀諸抗告人自述之傷勢，顯非發生擦撞所致，足徵抗告
      人所辯返回現場後果遭毆打之情非虛，則抗告人所辯因恐
      遭受攻擊而逃離肇事現場，即非純屬托詞，再參以證人曹
      瑋城、黎彥成所受上開傷勢外觀並非明顯，則抗告人主觀
      上，是否係因恐遭到身體立即之危害（遭對方毆打），才
      離開現場，或知悉對方受傷逃逸，此關乎抗告人主觀上是
      否具有可非難性、客觀上是否有責任要件。況且「吊銷駕
      駛執照、終生禁考」之處分，效果至嚴，關係抗告人權利
      至鉅，上揭未明之處亦非不能調查，原審就抗告人異議意
      旨未予詳查，亦有未合。抗告人抗告意旨指摘原裁定不當
      ，為有理由，應由本院予以撤銷，並發回原審法院另為適
      法之處分。
五、據上論斷，應依道路交通案件處理辦法第26條，刑事訴訟法
    第413條前段，裁定如主文。
中    華    民    國    95    年    4     月    26    日
                  交通法庭審判長法  官  吳昭瑩
                                法  官  楊貴雄
                                法  官  王梅英
以上正本證明與原本無異。
不得再抗告。
                                書記官  李信穎
中    華    民    國    95    年    4     月    28    日


司法院資訊處製作；財團法人民間司法改革基金會備份。
